臺灣高等法院臺中分院刑事判決
上　訴　人　臺灣臺中地方法院檢察署檢察官
被　　　告　甲○○
上列上訴人因被告毒品危害防制條例案件，不服臺灣臺中地方法
院95年度訴字第3879號中華民國95年12月29日第一審判決（起訴
案號：臺灣臺中地方法院檢察署95年度偵字第5220號），提起上
訴，本院判決如下：
    主  文
上訴駁回。
    事實及理由
一、本案被告甲○○對於其施用第一級毒品海洛因一次之犯行供
    認不諱，又查本案經本院審理結果，認第一審判決認事用法
    及量刑均無不當，應予維持，並引用第一審判決書記載之事
    實、證據及理由（如附件一）。
二、本件檢察官上訴意旨之理由（如附件二）。
三、上訴意旨雖稱：被告除該論罪科刑之一次施用第一級毒品海
    洛因之犯行外，並基於反覆施用第一級毒品海洛因之犯意，
    自95年8月間某日起至同年9月2日凌晨某時止，亦在前揭處
    所，施用第一級毒品海洛因多次，因認被告此部分亦涉有施
    用第一級毒品罪嫌等語。惟被告甲○○於本院僅承認其施用
    第一級毒品海洛因一次之犯行，與被告於偵訊及原審審理中
    供稱其有該論罪科刑之一次施用第一級毒品海洛因外，尚亦
    施用多次云云，自白前後不符，自不能以其惟一前後不符之
    自白，遽信其所供另有多次施用第一級毒品海洛因屬實，且
    卷內與上訴理由之待證事實有關存在之證據，又無積極證據
    資以証明，被告此部分行為，即屬不能證明。
四、次按刑法第五十六條連續犯之規定業經修正公布刪除，並於
    九十五年七月一日施行，而依新法對於上開反覆實施犯罪模
    式之對應處置，公訴人縱如其認為被告自95年8月間某日起
    至同年9月2日凌晨某時止，亦在前揭處所，施用第一級毒品
    海洛因多次，因認被告此部分亦涉有施用第一級毒品罪嫌云
    云，亦僅能依數罪併罰之規定個別處斷。其理以：
  (一)依最高法院八十六年臺上字第三二九五號判例意旨，數行為
    於同時同地或密切接近之時地實施，侵害同一之法益，各行
    為之獨立性極為薄弱，依一般社會健全觀念，在時間差距上
    ，難以強行分開，在刑法評價上，以視為數個舉動之接續施
    行，合為包括之一行為予以評價，較為合理，方屬接續犯之
    範疇，足見「接續犯」之成立，係以時、空密接性為前提要
    件，即透過對於同一法益之同種類侵害行為繼續不間斷之實
    行，業已稀釋個別行為之獨立性，致使刑法評價時將之視為
    單一、整體之犯罪行為，以符合社會一般人對於行為概念之
    認知，並與行為人之犯罪目的相互結合。
  (二)至於學理上「包括一罪」概念中，與施用毒品之犯罪型態較
    有關聯者，應屬「集合犯」之態樣。惟查刑事法若干犯罪行
    為態樣，本質上原具有反覆、延續實行之特徵，立法時既予
    特別歸類，定為犯罪構成要件之行為要素，則行為人基於概
    括之犯意，在密切接近之一定時、地持續實行之複次行為，
    倘依社會通念，於客觀上認為符合一個反覆、延續性之行為
    觀念者，於刑法評價上，即應僅成立一罪。學理上所稱「集
    合犯」之職業性、營業性或收集性等具有重複特質之犯罪均
    屬之，例如經營、從事業務、收集、販賣、製造、散布等行
    為概念者是（最高法院九十五年度臺上字第四六八六號判決
    意旨參照）。從而，集合犯應係依一般社會通念，特定犯罪
    行為具有反覆實施之特性，立法者於制定刑罰法律之初，亦
    已認知該種行為類型之反覆性，而有意藉由法條中客觀構成
    要件之行為要素，涵括上開具有反覆實施特性之數個犯罪行
    為，仍僅接受一次刑法之評價為已足。
  (三)本次刑法修正既依據「刑罰公平原則」之考量，刪除有關連
    續犯之規定，並將含有連續犯性質之常業犯一併全數刪除（
    參見刑法修正草案總說明），其理由略為：實務上之見解對
    於「同一罪名」之認定過寬，所謂「概括犯意」經常可連綿
    數年之久，「且在採證上多趨於寬鬆」，每每在起訴之後，
    最後事實審判決之前，對繼續犯同一罪名之罪者，均適用連
    續犯之規定論處，不無鼓勵犯罪之嫌，亦使國家刑罰權之行
    使發生不合理之現象等語。雖立法理由同時稱：對於竊盜、
    吸毒 (施用毒品)之習慣犯，恐因數罪併罰而有量刑過重而
    產生不合理之現象一節，在實務運用上應可參考德、日等國
    之經驗，委由學界及實務以補充解釋之方式，發展接續犯之
    概念，對於合乎接續犯或包括的一罪之情形，認為構成單一
    之犯罪，以限縮數罪併罰之範圍，用以解決上述問題。然則
    ：
  (1)習慣犯與接續犯二者性質有別，且本次修法前「接續犯」與
    「連續犯」之概念，均已存在，最高法院判決、判例並已多
    所闡釋二者之區別，向來實務上對於施用毒品行為，均以「
    連續犯」論處，不認為是「接續犯」，如何會因修法後刪除
    連續犯規定，即變成屬於「接續犯」。
  (2)所謂習慣犯，係指犯罪行為人對於犯罪行為具有倚賴性，而
    會反覆實施同一類犯罪之情形，是縱認施用毒品者性格上對
    於吸毒行為具有倚賴性，會反覆實施，而認吸毒犯屬於一種
    習慣犯，且連續犯及常業犯刪除後，習慣犯在論罪上應僅能
    歸屬於集合犯，而屬「集合犯」之一種。然習慣犯之用語在
    犯罪學上及刑事矯治上有其意義，施用毒品行為就其施用情
    狀，依社會一般客觀上之觀察，認論以一罪為適當時，固非
    不可參酌集合犯之法理，只論以包括一罪。惟實務運作上，
    應特加注意者，乃屬「集合犯」之犯罪，並非其所有反覆實
    行之行為，皆一律認為包括一罪，仍須從行為人之主觀犯意
    ，自始係基於概括性，行為之時、空上具有密切關係，「且
    」依社會通念認屬包括之一罪為合理適當者，始足當之，否
    則仍應依實質競合予以併合處罰。準此，施用毒品者，每一
    個滿足該次毒癮之施用毒品行為，在時空上既可明顯區隔，
    自係各自獨立之施用毒品行為。
  (3)且查，刑法功能之一，在對違法犯罪行為，給予相當之刑罰
    制裁，藉由刑罰之威嚇力產生壓制遏阻犯罪之動能，除期矯
    治犯罪行為人之惡性，使得以再社會化，並確保國家社會共
    同生活體之法律秩序。是參酌首揭本次刑法修法理由，刑法
    有關連續犯、常業犯刪除後，原則上應依一行為一罪一罰予
    以併合處罰，且實務上對於接續犯、集合犯等實質上一罪關
    係見解之變更，僅係回歸法律適用原貌而已，目前階段不應
    過度擴張適用。如將時空上明顯足以區隔之滿足該次毒癮之
    各次施用毒品行為，遽以時間長短解決訴訟經濟問題，認均
    在「集合犯」包括一罪範圍之內，應屬違反廢除連續犯之立
    法意旨，蓋如此認定結果，非但不能端正立法意旨所稱：「
    每每在起訴之後，最後事實審判決之前，對繼續犯同一罪名
    之罪者，均適用連續犯之規定論處，不無鼓勵犯罪之嫌，亦
    使國家刑罰權之行使發生不合理之現象」等語之情形（反覆
    施用毒品，多次為警查獲之吸毒者，可透過「不曾間斷施用
    毒品」之空言自白云云，獲得僅成立一個施用毒品罪之判決
    ），並因連續犯加重其刑之規定業已刪除，致使反覆施用毒
    品之行為人形式上甚或實質上可獲得較未廢除連續犯規定前
    為輕之刑度之判決。如此，豈不反而加劇「鼓勵犯罪之嫌」
    ，使國家刑罰權之行使發生「更不合理」之現象。
  (4)此次立法理由針對吸毒犯行固提及：「恐因數罪併罰而有量
    刑過重而產生不合理現象之現象一節，在實務運用上，應可
    參考德、日等國之經驗，委由學界及實務以補充解釋之方式
    ，發展接續犯之概念，對於合乎『接續犯』或『包括的一罪
    』之情形，認為構成單一之犯罪，以限縮數罪併罰之範圍，
    『用以解決』上述問題」等語。惟上揭論述，顯然並未認以
    往實務對於施用毒品行為採連續犯而未採接續犯甚或集合犯
    之見解，有何不當，考其上揭用語之目的，應僅係提出一種
    解決「『恐』產生量刑過重現象」之想法供實務、學界參考
    。本次刑法修正既廢除連續犯及常業犯之規定，為達罰當其
    罪，符合罪刑相當原則目的，自不宜以原有連續犯或常業犯
    量刑標準之舊思維，為數罪併罰定執行刑之依據，業如前述
    。且修法前實務上因被告較後或較前之施用毒品行為未及為
    法院審酌，復因二者具有連續犯關係而為前案既判力所及，
    致無法對被告該次施用毒品行為予以論罪處罰之不合理現象
    所在多有，此次修法刪除連續犯規定而論以數罪併罰結果，
    一方面可避免上述不合理現象之發生，另方面透過法院嗣後
    以裁定定其應執行之刑時，得以綜合審酌裁量出一適當之應
    執行刑，應更能切合此次修法用意，並解決修法理由所謂恐
    因數罪併罰而有量刑過重而產生不合理現象之問題。是立法
    理由提及之恐因數罪併罰而有量刑過重而產生不合理之現象
    ，依本院見解，應由法院於定其應執行之刑時，基於罰當其
    罪，符合罪刑相當原則目的之考量，予以綜合判斷裁量出一
    適當之應執行之刑，以資調節，而非遽予改變以往實務見解
    ，改論「集合犯」，否則即難以符合此次修法刪除連續犯規
    定之目的。
    綜上所述，立法理由言及之恐因數罪併罰而有量刑過重而產
    生不合理現象，既本可透過法院適當之裁量定出罪刑相當之
    刑期以滋避免、解決。且如將吸毒者在時空上明顯足以區隔
    之主觀上滿足各該次毒癮之各次施用毒品行為，予以評價為
    「接續犯」、「集合犯」而僅成立一個施用毒品罪，復明顯
    有違本次修正刪除連續犯規定之立法本旨，併為說明。
五、公訴人上訴指摘原判決不當，為無理由，應予駁回。
據上論斷，應依刑事訴訟法第三百七十三條、第三百六十八條，
判決如主文。
本案經檢察官乙○○到庭執行職務。
中　　華　　民　　國　　96　　年　　3 　　月　　20　　日
            刑事第二庭    審判長法　官  李  璋  鵬
                                法　官  胡  森  田
                                法　官  蕭  錦  鍾
上開正本證明與原本無異。
如不服本判決應於收受送達後10日內向本院提出上訴書狀，其未
敘述上訴之理由者並得於提起上訴後10日內向本院補提理由書（
均須按他造當事人之人數附繕本）。
                                書記官  蕭  訓  慧
中　　華　　民　　國　　96　　年　　3　　 月　　22 　 日
